【裁判字號】    99,簡上,89
【裁判日期】    991013
【裁判案由】    確認通行權存在
【裁判全文】
臺灣臺南地方法院民事判決              99年度簡上字第89號
上  訴  人  甲○○○
訴訟代理人  賴鴻鳴律師
            黃俊達律師
            粘怡華律師
            蘇文斌律師
被上訴人    戊○○
            丁○○
            乙○○
            丙○○
上四人共同
訴訟代理人  黃蘭英律師
上列當事人間請求確認通行權存在事件，上訴人對於民國99年3
月30日本院新市簡易庭99年度新簡字第10號第一審判決提起上訴
，本院於民國99年9 月29日言詞辯論終結，判決如下：
    主  文
原判決廢棄。
被上訴人在第一審簡易之訴駁回。
第一、二審訴訟費用由被上訴人負擔。
    事實及理由
一、本件被上訴人起訴主張：坐落臺南縣新市鄉○○段3150之7
    地號土地為被上訴人戊○○、丁○○共有，坐落同段3150之
    8 地號土地為被上訴人乙○○所有，坐落同段3150之9 地號
    土地為被上訴人丙○○所有（坐落同段3150之7 、3150之8
    、3150之9 地號土地，下稱系爭土地）。系爭土地東側為上
    訴人所有之坐落同段3173之8 地號土地，西側為坐落同段31
    50、3150之11、3150之12、3150之5 、3150之6 地號土地；
    南側為坐落同段3150之10地號土地；北側為坐落同段3174之
    1 地號土地，均為私人土地，系爭土地無法通行至屬於公路
    之坐落同段3178地號土地，應屬袋地，且坐落同段3150、31
    50之11、3150之12、3150之5 、3150之6 、3150之10地號土
    地，其上均有建物；坐落同段3150之7 地號土地與坐落同段
    3174之1 地號土地間，則有圍牆，被上訴人通行坐落同段31
    73之8 地號土地至屬於公路之坐落同段3178地號土地，乃唯
    一且最為適宜之聯絡方式，況坐落同段3173之8 地號土地已
    被臺南縣政府編為道路用地，被上訴人通行坐落同段3173之
    8 地號土地，亦不致造成上訴人之損害。再上訴人乃因配偶
    方耀慶於97年11月間贈與而取得坐落同段3173之8 地號土地
    ，上訴人之配偶方耀慶於93年間將系爭土地出賣予建商時，
    曾經書立土地使用同意書（下稱系爭同意書），同意將坐落
    同段3173之8 地號土地無償提供建商及日後之利害關係人使
    用。為此，爰依民法第787 條第1 項規定、系爭同意書之約
    定或公用地役關係，提起本訴，請求本院擇一而為被上訴人
    勝訴之判決。並聲明求為判決：(1)被上訴人就坐落同段3173
    之8 地號土地如附圖所示斜線部分，面積21平方公尺土地（
    下稱系爭通行地）有通行權存在；(2)上訴人就系爭通行地，
    不得有圍堵、破壞及其他妨害被上訴人通行之行為。（原審
    判決被上訴人勝訴，上訴人不服提起上訴）於本院聲明求為
    判決：駁回上訴人之上訴。
二、上訴人抗辯：應先查明被上訴人是否符合民法第787 條第1
    項規定之要件；縱令系爭土地屬於袋地，因系爭土地乃因土
    地分割而形成袋地，被上訴人應通行他分割人之所有地，且
    被上訴人請求通行之系爭通行地，已為坐落同段3173之8 地
    號土地全部，將使被上訴人完全無法利用坐落同段3173之8
    地號土地，並非損害最少之方式，被上訴人通行系爭土地北
    側、南側、西側之土地，損害較小。再上訴人之配偶方耀慶
    並未同意將坐落同段3173之8 地號土地，供被上訴人使用，
    上訴人否認系爭同意書之真正。又坐落同段3173之8 地號土
    地，僅在南140 線鄉道邊緣，縱使排除坐落同段3173之8 地
    號土地，不特定公眾仍可通行南140 線鄉道；且坐落同段31
    73之8 地號土地，應非既成道路，況被上訴人就坐落同段31
    73之8 地號土地，縱有公用地役關係，仍不得訴請確認通行
    權存在等語。上訴聲明求為判決：原判決廢棄，被上訴人在
    第一審簡易之訴及假執行之聲請均駁回。
三、兩造不爭執之事項：
  (一)坐落同段3150之7 地號土地為被上訴人戊○○及丁○○共有
    ，坐落同段3150之8 地號土地為被上訴人乙○○所有，坐落
    同段3150之9 地號土地為被上訴人丙○○所有。並有土地登
    記第二類謄本3 份在卷可按（參見原審卷第11頁至第14頁）
    。
  (二)坐落同段3173之8 地號土地，現為上訴人所有，使用地類別
    為交通用地。復有土地登記第二類謄本1 份附卷可考（參見
    原審卷第15頁）。
  (三)坐落同段3173之8 地號土地，原為訴外人方耀慶所有，於97
    年11月28日以贈與為原因，移轉登記為上訴人所有（參見本
    院卷第138 頁至第140 頁）。
  (四)系爭土地東側為坐落同段3173之8 地號土地；西側為坐落同
    段3150、315 之11、3150之12、3150之5 、3150之6 地號土
    地；南側為坐落3150之10地號土地；北側為坐落同段3174之
    1 地號土地。復有臺南縣新化地政事務所土地複丈成果圖1
    份在卷可按（參見原審卷第54頁）。
四、本件之爭點：
  (一)系爭土地是否為袋地？
  (二)被上訴人依民法第787 條第1 項規定、系爭同意書之約定、
    公用地役關係，請求確認就系爭通行地，有通行權存在，上
    訴人不得有圍堵、破壞及其他妨害被上訴人通行之行為，有
    無理由？
五、得心證之理由：
  (一)系爭土地是否為袋地？
    1.按土地因與公路無適宜之聯絡，致不能為通常使用時，除
      因土地所有人之任意行為所生者外，土地所有人得通行周
      圍地以至公路，民法第787 條第1 項定有明文。其立法目
      的，在調和土地所有人間之利害關係，以充分發揮袋地之
      經濟效用，促進物盡其用之社會整體利益。凡與公路無適
      宜之聯絡，致不能為通常之使用之土地，即屬民法第787
      條第1 項所欲規範之袋地（學說上有稱與公路隔離，全無
      進出通路之土地為袋地，稱與公路間雖有進出之通路，但
      不適宜之土地為準袋地者，惟因本件訴訟所應審究者，乃
      有無民法第787 條第1 項規定之適用，系爭土地是否為袋
      地，所應判斷者，自應為系爭土地是否為民法第787 條第
      1 項所欲規範袋地）。
    2.查，系爭土地東側為坐落同段3173之8 地號土地；西側為
      坐落同段3150、315 之11、3150之12、3150之5 、3150之
      6 地號土地；南側為坐落3150之10地號土地；北側為坐落
      同段3174之1 地號土地，為兩造所不爭執，並有臺南縣新
      化地政事務所土地複丈成果圖1 份在卷可按（參見原審卷
      第54頁）。次查，坐落同段3173之8 地號土地全部，均坐
      落於臺南縣新市鄉已完成公共設施之南140 線鄉道，有臺
      南縣新市鄉公所99年7 月20日所建字第0990010609號函各
      1 份在卷可按（參見本院卷第195 頁）；其上設有排水溝
      之公共設施，並為兩造所不爭執，足認坐落同段3173之8
      地號土地，目前已為南140 線鄉道之一部分，亦即屬於公
      路之一部分。準此，系爭土地東側既與屬於公路一部分之
      同段3173之8 地號土地毗鄰，已可與公路聯絡，應非民法
      第787 條第1 項所欲規範之袋地。
  (二)被上訴人依民法第787 條第1 項規定、系爭同意書之約定、
    公用地役關係，請求確認就系爭通行地，有通行權存在，上
    訴人不得有圍堵、破壞及其他妨害被上訴人通行之行為，有
    無理由？
    1.被上訴人依民法第787 條第1 項規定，請求確認就系爭通
      行地，有通行權存在，上訴人不得有圍堵、破壞及其他妨
      害被上訴人通行之行為，有無理由？
      查，系爭土地並非民法第787 條第1 項所欲規範之袋地，
      已如前述，揆之前揭說明，自無民法第787 條第1 項規定
      之適用，被上訴人依民法第787 條第1 項規定，請求確認
      就系爭通行地，有通行權存在，上訴人不得有圍堵、破壞
      及其他妨害被上訴人通行之行為，自屬無據。
    2.被上訴人依系爭同意書之約定，請求確認就系爭通行地，
      有通行權存在，上訴人不得有圍堵、破壞及其他妨害被上
      訴人通行之行為，有無理由？
      (1)按文書之證據力，有形式上證據力與實質上證據力之分
        。前者係指真正之文書即文書係由名義人作成而言；後
        者則為文書所記載之內容，有證明應證事實之價值，足
        供法院作為判斷而言。必有形式上證據力之文書，始有
        證據價值可言（最高法院91年度臺上字第1645號判決參
        照）。次按，當事人提出之私文書，必先證其真正，始
        有形式之證據力。如他造否認該提出之私文書繕本或影
        本，或爭執其內容之記載，在舉證人提出原本前，不認
        該繕本或影本有何形式之證據力（最高法院93年度臺上
        字第1210號判決、96年度臺上字第1577號判決足參）。
      (2)本件被上訴人主張上訴人配偶方耀慶於93年間，將系爭
        土地出賣予建商時，曾經書立系爭同意書，同意將坐落
        同段3173之8 地號土地無償提供建商及日後之利害關係
        人使用之事實，雖據其提出系爭同意書影本1 份為證（
        參見原審卷第66頁），惟為上訴人所否認，辯稱：上訴
        人之配偶方耀慶並未同意將同段3173之8 地號土地，供
        被上訴人使用，否認系爭同意書之真正等語。查，上訴
        人否認系爭同意書之真正，而被上訴人復未提出系爭同
        意書之原本，揆之前揭說明，系爭同意書影本自無形式
        上之證據力，不得據為認定事實之證據。至被上訴人雖
        主張系爭同意書上方耀慶之簽名及印文，與其等所提出
        上證11之土地登記申請書上方耀慶之簽名及印文相同，
        應屬真正等語。惟查，被上訴人並未提出系爭同意書之
        原本，本院無從核對系爭同意書原本上方耀慶之簽名及
        印文，是否確與被上訴人所提出上證11之土地登記申請
        書上方耀慶之簽名及印文相符；再被上訴人雖提出系爭
        同意書之影本為證，惟系爭同意書影本不具形式上之證
        據力，已如前述，自不能據為認定事實之證據；況且，
        縱令系爭同意書影本上方耀慶之簽名及印文，確與上證
        11之土地登記申請書上方耀慶之簽名及印文相同，於被
        上訴人提出系爭同意書原本，供本院核對系爭同意書影
        本確與原本相符以前，亦僅能證明系爭同意書影本上方
        耀慶之簽名及印文，與上證11之土地登記申請書上方耀
        慶之簽名及印文相同，而不能證明方耀慶確曾書立系爭
        同意書原本，遑論方耀慶於93年間，將系爭土地出賣予
        建商時，是否書立系爭同意書，以示同意將坐落同段31
        73之8 地號土地無償提供建商及日後之利害關係人使用
        之事實。此外，被上訴人復未能提出其他證據以實其說
        ，被上訴人主張前開部分之事實，自不足採；又上訴人
        主張前開部分之事實，既不足採，自無論述其本於系爭
        同意書之約定，請求確認就系爭通行土地，有通行權存
        在，上訴人不得有圍堵、破壞及其他妨害被上訴人通行
        之行為，有無理由之必要。
    3.被上訴人依公用地役關係，請求確認就系爭通行地，有通
      行權存在，上訴人不得有圍堵、破壞及其他妨害被上訴人
      通行之行為，有無理由？
      (1)按公用地役關係之對象，係不特定之公眾，且不以有供
        役地與需役地之存在為必要，其本質為公法關係，與私
        法上地役權之性質不同；民事訴訟乃當事人向法院訴請
        以判決保護其私法之權利，而非公法上之權利，當事人
        自不得本於公用地役關係，於民事訴訟請求確認其本於
        公用地役關係之通行權，或請求土地所有人不得有妨害
        其通行之行為；當事人間就公用地役關係有所爭議，應
        循行政爭訟程序，謀求救濟（最高法院86年度臺上字第
        2622號、89年度臺上字第2500號判決意旨參照）。
      (2)查，被上訴人對於系爭通行土地縱有公用地役關係，揆
        之前揭說明，亦不得於民事訴訟請求確認其本於公用地
        役關係之通行權，或請求系爭通行土地之所有人即上訴
        人不得有妨害其通行之行為，被上訴人本於公用地役關
        係，請求確認就系爭通行土地，有通行權存在，上訴人
        不得有圍堵、破壞及其他妨害被上訴人通行之行為，亦
        屬無據。
六、綜上所陳，被上訴人依民法第787 條第1 項規定、系爭同意
    書之約定或公用地役關係，請求確認就系爭通行土地，有通
    行權存在，上訴人不得有圍堵、破壞及其他妨害被上訴人通
    行之行為，為無理由，不應准許。原審判決確認被上訴人就
    系爭通行土地，有通行權存在，上訴人不得有圍堵、破壞及
    其他妨害被上訴人通行之行為，自有未洽。上訴意旨指摘原
    判決不當，求予廢棄改判，為有理由，自應由本院予以廢棄
    改判如主文第2 項所示。至上訴人雖另聲明求為判決被上訴
    人在第一審假執行之聲請駁回，惟因原審未就被上訴人在第
    一審假執行之聲請而為裁判，本院尚不得逕為裁判，併此敘
    明。
七、本件事證已臻明確，兩造其餘攻擊防禦方法，經核與本件判
    決結果不生影響，爰不一一論述，附此敘明。
八、據上論結，本件上訴為有理由，依民事訴訟法第436 條之1
    第3項 、第450 條、第78條，判決如主文。
中    華    民    國    99    年    10    月    13    日
                  民事第三庭審判長法  官  杭起鶴
                                  法  官  陳淑卿
                                  法  官  伍逸康
以上正本係照原本作成。
本判決不得上訴。
中    華    民    國    99    年    10    月    13    日
                                  書記官  盧昱蓁

司法院資訊處製作；財團法人民間司法改革基金會備份。
